臺灣彰化地方法院民事判決　　　　　　　 95年度訴字第648號
　　原　　　告　乙○○
　　訴訟代理人　黃精良律師
　　複　代理人　甲○○
　　被　　　告　丁○○
　　　　　　　　丙○○○
　　　　　　　　戊○○
　　　　　　　　己○○
　　前列四人共同
　　訴訟代理人　劉嘉堯律師
上列當事人間請求分割共有物事件，本院於民國九十六年二月八
日言詞辯論終結，茲判決如下：
    主      文
兩造共有坐落彰化縣大村鄉○○段大崙小段二三一之一地號、地
目田、面積七二九三平方公尺之土地應予分割，如附圖二所示編
號Ａ部分面積一六一平方公尺分歸被告丙○○○取得，Ｂ部分面
積二五九平方公尺分歸被告戊○○取得，Ｃ部分面積三八八平方
公尺分歸被告丁○○取得，Ｄ部分面積三四六○平方公尺分歸被
告己○○取得，Ｅ部分面積三○二五平方公尺分歸原告取得。
訴訟費用由兩造按附表所示原應有部分比例負擔。
    事實及理由
一、本件原告經合法通知，無正當理由，未於最後言詞辯論期日
    到場，經核無民事訴訟法第三百八十六條所列各款情形，爰
    依被告之聲請，由其一造辯論而為判決。
二、原告未於最後言詞辯論期日到庭，據其前到庭及具狀陳述，
    主張：（一）坐落彰化縣大村鄉○○段大崙小段二三一之一
    地號土地、地目田、面積七二九三平方公尺（下稱系爭土地
    ）為兩造所共有，應有部分如附表所示；系爭土地並無訂不
    分割之契約或期限，亦無物之使用目的不能分割之情形，惟
    因未能達成協議分割，爰依民法第八百二十三條第一項及第
    八百二十四條第二項規定，訴請鈞院准予裁判分割系爭土地
    ，並依彰化縣員林地政事務所複丈日期九十五年十二月廿七
    日即附圖二（以下簡稱附圖二）所示分割方法分割。（二）
    被告所提如彰化縣員林地政事務所複丈日期九十五年十二月
    廿七日複丈成果圖即附圖一（以下簡稱附圖一）所示之分割
    方案，其中分配予原告取得部分未面臨系爭土地北邊之既成
    道路，價值勢必倍減，且與分歸被告取得部分之價值相差懸
    殊，實有違經濟平衡原則；況共有人間並無分管之契約，退
    而言之，縱使被告與原告之前手間有分管契約，分割亦不受
    分管契約之限制。況原告係由法院拍賣程序取得系爭土地應
    有部分，根本不知系爭土地共有人間有無分管或分割契約，
    依大法官會議釋字第三四九號解釋意旨，共有物之分管或分
    割契約並不能對抗善意之第三人。（三）系爭土地上之建物
    均屬簡陋之木造或磚造或鐵皮屋，毫無保留之必要，如採原
    告之方案，則不必送鑑定；如採被告方案，因價值相差懸殊
    ，則務須送請鑑定公司鑑價，以為補償之依據等語。並聲明
    ：請求判如主文第一項所示。
三、被告則以：（一）按共有物之分割，應由鈞院斟酌當事人之
    聲明、共有物之性質、經濟效用及全體共有人之利益等公平
    決定之，爰請依附圖一所示分割方法分割。至於原告所提附
    圖二分割方案，與系爭土地上建物及農作物使用現狀不符，
    自有違分割之原則。（二）原告雖係由法院拍賣轉轉取得系
    爭土地應有部分，惟依原告之住家及耕地均在系爭土地附近
    ，且由法院拍賣土地之交易慣例，原告應會到系爭土地現場
    瞭解等情，足見原告於買受系爭土地應有部分時，即應知悉
    或可得而知系爭土地之使用狀況，及被告己○○之前手即訴
    外人游田與原告之前前手即訴外人游金星間定有分管協議之
    事實，故原告就系爭土地之使用，仍應受該分管協議內容之
    拘束。（三）又原告既明知或可得而知系爭土地早有分管協
    議存在，且被告所提分割方案亦與分管契約相符，並與系爭
    土地之使用現況無違，故本件應無鑑價找補之必要等語置辯
    ，並聲明：請求為適法之判決。
四、得心證之理由：
（一）按各共有人，得隨時請求分割共有物。共有物之分割方法
      ，不能協議決定者，法院得因任何共有人之聲請，命以原
      物分配於各共有人。民法第八百二十三條第一項及第八百
      二十四條第二項分別定有明文。本件原告主張系爭土地為
      兩造所共有，應有部分如附表所示，兩造間就系爭土地並
      未訂有不分割之特約，亦未因物之使用目的而有不能分割
      之情形，原告曾商請被告協議分割，均無結果之事實，已
      據其提出土地登記謄本及地籍圖謄本各乙件為憑，亦為被
      告所不爭執，原告此部分之主張自堪信為真實。從而原告
      基於系爭土地共有人之共有物分割請求權訴請裁判分割，
      依首揭法條規定，即無不合，應予准許。
（二）查系爭土地之地目田，屬特定農業區農牧用地，地形尚稱
      方正，其北側有大崙路可資通行聯絡，系爭土地東側坵塊
      有被告戊○○、丙○○○、己○○、丁○○及訴外人游金
      亨分別建有木造、磚造或鐵皮造建物座落其上，並有私設
      通道聯絡大崙路，上述土地坵塊以西之其餘土地，則分由
      原告及被告己○○種植柑橘等情，業經本院會同兩造及測
      量人員勘測系爭土地明確，製有勘驗筆錄附卷可憑，並有
      彰化縣員林地政事務所複丈日期九十五年九月十四日複丈
      成果圖可憑。另系爭土地究應如何分割，始為適當公平，
      固有兩造分別提出如附圖一、二案所示之分割方案，二者
      差異僅在分配予原告及被告游林楷所有之土地位置，其中
      被告提出如附圖一方案所示，係以被告己○○之前手即訴
      外人游田與原告之前前手即訴外人游金星間定有分管協議
      ，及原告係明知或可得而知系爭土地早有分管協議存在等
      語，原告則否認系爭土地有分管協議之情事，縱有分管情
      事，其亦不知等語。按裁判上定共有物分割之方法，法院
      本有自由裁量權，僅須斟酌共有物之性質及其經濟效用，
      作公平合理之分配即可，不受任何共有人主張之拘束，縱
      令共有人原已訂有分管契約，並經劃定範圍由各共有人分
      別占有使用，法院為裁判分割時固宜顧及之，然不得因此
      據為決定分割方法之唯一標準。查：原告係於九十四年間
      透過法院拍賣程序買受並取得系爭土地之應有部分乙節，
      為兩造是認在卷，並有系爭土地之土地登記謄本附卷可佐
      ，而被告己○○主張系爭共有人之前手間曾就系爭土地有
      分管協議存在，分管約定即如使用現況所示乙節，固據其
      提出游金星、游田所為立約書影本一件為證，然經原告否
      認其明知或可得而知有此分管協議，被告己○○亦未舉證
      以實其說，其所稱依原告之住家及耕地均在系爭土地附近
      ，且由法院拍賣土地之交易慣例，原告應會到系爭土地現
      場瞭解，足見原告於買受系爭土地應有部分時，即應知悉
      或可得而知系爭土地之使用狀況等語，應屬其個人臆測，
      尚難憑採，故被告游林楷主張系爭土地之分管協議縱令存
      在，既為原告所不知，參照司法院大法官會議釋字第三四
      九號解釋意旨，對原告自無拘束力可言。況依原告提出附
      圖二方案分割，則原告與被告己○○分得位置均緊鄰系爭
      土地北側之大崙路，均霑通行便利，且系爭土地除被告戊○○、丙○○○、己○○、丁○○及訴外人游金亨所建建
      物及私設通道外，以西之其餘土地，係由被告己○○及原
      告種植柑橘，已如上述，依附圖二方案分割，對被告己○○及原告並無何不利或不便；若採被告所提附圖一方案，
      將緊鄰大崙路之土地全部劃歸被告己○○取得，而將位於
      被告己○○分得土地南側部份劃歸原告取得，不僅該二人
      權益失衡，原告尚須借道他人分得土地出入，不僅不便，
      亦易滋紛擾，為兼顧兩造間在系爭土地分割後之經濟利益
      相當，系爭土地分割方案應以原告提出如附圖二案所示為
      適當，爰諭知系爭土地之分割方法如主文第一項所示。
五、負擔訴訟費用之依據：民事訴訟法第八十條之一。
中      華      民      國  九十六  年  二  月  十五  日
                        民事第一庭  法  官  簡燕子
附表：
共有人     應有部分
丁○○    7519分之400
乙○○    7519分之3119
丙○○○  7519分之166
戊○○    7519分之267
己○○    7519分之3567
以上正本係照原本作成。
如對本判決上訴，應於判決送達後二十日內向本院提出上訴狀。
中　　華　　民　　國　　96　　年　　2 　　月　　15　　日
                                    書記官  林嘉賢
